最高法院民事判決　　　　　　　　　　　　　　　八十八年度台上字第一二○九號
　　上　訴　人　亞洲信託投資股份有限公司
　　法定代理人　李昌槿
　　訴訟代理人　周燦雄律師
　　被 上訴 人　甲○○
右當事人間請求給付退休金等事件，上訴人對於中華民國八十七年五月五日台灣高等
法院第二審更審判決（八十六年度勞上更(二)字第二五號），提起上訴，本院判決如左
：
    主  文
原判決廢棄，發回台灣高等法院。
    理  由
本件被上訴人主張：伊原係上訴人公司信託部經理，於民國八十一年十一月請辭，並
辦畢移交離職手續，然向上訴人請發離職證明書及應得之職工退休金，上訴人竟藉故
不發。職工退休金，係職工從任職起，每月由職工薪資扣除一部分，加上訴人提撥一
定比例之金額存於所設信託基金專戶內，依年利率百分之十三複利生息，職工依規定
離職時，即得向上訴人請求發給，計至八十一年十一月十七日離職之日止，伊得請求
發給之職工退休金已累積為新台幣（下同）二百四十九萬七千六百七十八元，又依規
定離職退休金於離職後一個月始得具領等情。求為命上訴人發給離職證明書及給付二
百四十九萬七千六百七十八元暨自八十三年五月二十日起算法定遲延利息之判決（被
上訴人請求八十三年五月十九日以前之遲延利息部分，經第一審判決駁回後，未據被
上訴人聲明不服，發給離職證明書部分業經判決被上訴人勝訴確定）。
上訴人則以：被上訴人雖早已奉准辭職，但迄未辦妥離職移交手續。交接清冊雖經接
交人及監交人簽章，但僅屬形式上對於相關文書之交接，因被上訴人有勾結不肖代書
超貸情事，接交人對此未接交，故非實質上交接，伊不能發給離職證明書。且被上訴
人請求給付退休金未經職工退休基金管理委員會審查通過，條件尚未成就。縱認退休
金請求權已發生，亦因被上訴人背信致伊受有九千萬元以上之損失，依職工退休基金
信託辦法第九條後段規定可以扣抵，伊主張與被上訴人請求之金額抵銷，被上訴人已
無退休金可領等語。資為抗辯。
原審以：被上訴人主張伊受雇為上訴人信託部經理，已於上開時間奉准辭職，伊應可
領得職工退休金二百四十九萬七千六百七十八元等情，有職工退休基金信託對帳單及
薪資明細表可稽，且為上訴人所不爭，堪信為真實。查被上訴人奉准離職後，已辦妥
離職手續，上訴人應核發離職證明書於被上訴人，業經最高法院八十六年度台上字第
二四一三號、原法院八十四年度勞上更(一)字第九號判決上訴人敗訴確定。上訴人抗辯
，被上訴人迄未辦妥離職手續，其請求給付退休金之條件尚未成就或要件未具備，不
得請求給付職工退休金，為無足採。次查上訴人公司之職工退休基金信託辦法（下稱
基金辦法），係為增進職工福利及保障離職退休人員之生活而訂定，將公司與職工每
月提存之退休準備金及自有儲存金撥存於退休基金專戶保管，由公司指派及職工選舉
之代表組織基金管理委員會（下稱管委會）全權處理運用。該管委會每月開會一次，
必要時得開臨時會以審核帳冊及基金運用案件。該基金於職工離職辦妥一切離職手續
並經該管委會審查通過後給付之，固為該基金辦法第一、四、五、六條第四款等規定
所明定。惟並無可由離職職工直接申請管委會審查及由管委會直接發放退休金於離職
職工之規定，且按給付退休金係上訴人對被上訴人所負之債務，被上訴人原僅得向上
訴人為請求。又上訴人亦自認應由其移送離職案於管委會並由其發給退休金於離職職
工。則上訴人於八十一年十一月十七日被上訴人離職後，即應將該離職案移送管委會
至遲在同年十二月召開之會議中為審查，乃竟藉詞被上訴人未辦妥離職移交手續，迄
今仍故不移送審查及通知扣還損失，反諉以依公司人事管理規則及基金辦法之規定，
應由管委會審查通過，伊無權轉發為由，拒不給付退休金，自非正當。再者，上訴人
因存款比例過高，資金急遽增加，為積極推展消費者放款，自八十年十一月一日至八
十一年六月三十日實施勵，加強放款業務，有上訴人公司推展消費者放款勵要點
足憑。又依上訴人頒行「亞洲信託投資股份有限公司授信業務授權準則之授權額度表
」，信託部經理之授信授權額度就有擔保之申貸案件，僅在五百萬元以內，五百萬元
以上者，其核貸權限分屬副總經理、總經理，為上訴人所不爭，並有該授權額度表足
憑。上訴人所舉二十二件有弊情之申貸案件中，貸款金額除李家麟五百萬元二件、甘
建中二百七十萬元一件、其餘十九件均在五百萬元以上，依上開授權額度表所定核貸
權限分屬副總經理，或總經理，被上訴人本無權逕予核定，況依「亞洲信託投資股份
有限公司授信業務授權準則」第九條之規定，亦須提報總公司放款審議小組作實質審
查，始能通過，且依上訴人公司核貸程序，被上訴人經手之申貸案件，亦應由業務部
複查，復為上訴人所不爭執，被上訴人主張上開申貸案件非其核貸權限，自可採信。
又上開申貸案件均係先由承辦人員填載「個人信用評分表」、「抵押不動產實查鑑定
表」、「消費者貸款申請及調查表」，再送請科（課）長、副（襄）理及信託一部、
二部、三部、四部、五部各負責人逐級簽名蓋章確認無訛後，始送經理等情，亦為上
訴人所不爭，並有各該文件附於原法院八十四年度上訴字第五一九○號刑事卷足稽。
被上訴人既為信託部經理，僅能依上開書面資料予以審核加註意見，再會業務部最後
呈副總經理、總經理核定。如前開放款審議小組認有疑問時，則應詢問經理，亦經證
人楊孟荊證述甚明，自不得因被上訴人有於「消費者貸款申請及調查表」簽註客戶信
用良好或借款人資力償債能力佳，優良存款客戶等意見，即足構成侵權行為。且上訴
人自訴被上訴人背信罪嫌刑案，亦經最高法院判決被上訴人無罪確定，有最高法院八
十五年度台上字第五一六三號刑事判決可稽，查證人陳銀慶、楊孟荊之自白書內容，
僅指核貸金額過高，依正常情形為扣除增值稅後之七成，非承認渠等與被上訴人有勾
結知情及鑑估、調查意見偏高不實之之情形。而抵押標的物之勘估復係陳銀慶所為，
上訴人又未舉證證明被上訴人有指示陳銀慶偏高估價之情事，雖陳銀慶、楊孟荊於自
白書依序陳稱，彭武雄、劉南仁直接送件於被上訴人，由被上訴人指示伊勘估拍照，
因未交屋，無法入內察勘，爾後彭、劉將填妥申請調查表，逕交被上訴人，由其指示
核貸金額。雖覺核貸金額偏高，授信過度集中，因經理一再強調收回信念、債權確保
無慮，及聲言責任自負，故奉命簽辦；被上訴人會請陳銀慶陪同劉南仁先看房子，待
陳銀慶現場照片沖洗出，由陳銀慶報告被上訴人，再經其核議金額，交由陳銀慶依內
部估價辦法配合辦理云云。惟時值上訴人前述加強放款業務之期間，為爭取績效，實
無可厚非。況尚須經放款審議小組實質審核，並經副總經理、總經理之核定始能核貸
。按放款之授信，係指金融業對顧客授與信用，並負擔風險之業務，被上訴人為上訴
人公司信託部經理，對其客戶申貸案件依公司內部規定，查核其承辦人員送核之資料
，並依規定核示，上開所舉申貸案件中之十九件，被上訴人並無最終核貸權限，已如
前述，被上訴人於職務範圍內所為批示，亦僅供上訴人公司副總經理、總經理參酌而
已。矧在實務上擔保債務之房地產價格，非若固定之消費品有一定之價額，而係因時
、地、人而異，常因經濟景氣之變動而受影響，金融從業人員對擔保之不動產所評估
者為「價值」而非「價格」，其與一時一地之市價，自難完全準確，當不得嗣因拍賣
，強制執行無法全部受償致生損失，即認被上訴人於放款時高估構成侵權行為。上訴
人抗辯，被上訴人於任內勾結不肖代書彭武雄等背信超貸致伊最少受損九千萬元，伊
得以之與被上訴人之職工退休金抵銷云云即無足採。從而，被上訴人請求上訴人給付
退休金二百四十九萬七千六百七十八元，及自八十三年五月二十日起算法定遲延利息
，自非無據。爰維持第一審關此部分所為上訴人敗訴之判決，駁回其上訴。
查上訴人於原審主張：被上訴人任職信託部經理期間，經手核貸案件共二十二件，其
貸款額度全部偏高。……依訴外人陳銀慶、楊孟荊出具自白書，又均指前開貸款額度
均由被上訴人最初核定，陳某更陳稱雖察覺核貸金額偏高授信過度集中，然因被上訴
人聲言確保債權無虞，責任自負，故奉命簽辦等語（見原審卷四六頁背面、四七頁）
。而上開上訴人指陳有弊情之申貸案件共二十二件，其中貸款金額除李家麟五百萬元
者二件、甘建中二百七十萬元者一件外，其餘十九件均在五百萬元以上，依上開授權
額度表所定核貸權限分屬副總經理，或總經理，被上訴人尚無權逕予核定等情，復為
原審所認定。乃原審竟僅就上述逾五百萬元之申貸案件審認，謂係屬被上訴人權限以
外，須提報放款審議小組作實質審查，始能通過，並應由業務部複查，非被上訴人核
貸權限，不負侵權行為損害賠償責任云云，即為上訴人不利之判斷。惟對於屬其核貸
權限範圍內之上開五百萬元（含本數）以下之三件申貸案件，恝置不論，疏未就上訴
人關此部分之攻擊防禦方法，調查審認，遽為上訴人不利之判決，尚嫌速斷。上訴論
旨，指摘原判決不當，求予廢棄，非無理由。
據上論結，本件上訴為有理由，依民事訴訟法第四百七十七條第一項、第四百七十八
條第一項，判決如主文。
中      華      民      國    八十八    年      六      月      四      日
                              最高法院民事第三庭
                                  審判長法官  范  秉  閣
                                        法官  朱  建  男
                                        法官  曾  煌  圳
                                        法官  許  澍  林
                                        法官  鄭  玉  山
      右正本證明與原本無異
                                              書  記  官
中      華      民      國    八十八    年      六      月    二十一    日
